ACORDAO-COMPLETO-2477839

ACÓRDÃO 7941/2021 ATA 17/2021 - SEGUNDA CÂMARA

VISTO, relatado e discutido este processo de tomada de contas especial instaurada pelo Conselho Nacional de Desenvolvimento Científico e Tecnológico contra Patrícia Schossler, ex-bolsista, em razão de descumprimento de obrigações assumidas em decorrência de aceitação de bolsa no exterior referentes a curso de doutorado.
ACORDAM os ministros do Tribunal de Contas da União, reunidos em sessão da 2ª Câmara, ante as razões expostas pelo relator, e com fundamento nos arts. 16, inc. III, alínea "c" e § 3º, 26, 28, inc. II, da Lei 8.443/1992 e nos arts. 209, inc. II, 214, inc. III, alínea "a", 215 a 217, 219, inc. II, do Regimento Interno, em: 
9.1. rejeitar as novas alegações defesa apresentadas por Patrícia Schossler;
9.2. julgar irregulares as contas da Sra. Patrícia Schossler, imputando débito à responsável, na forma abaixo indicada, e fixando-lhe o prazo de 15 (quinze) dias para que comprove perante este Tribunal o recolhimento da dívida aos cofres do CNPq, atualizada monetariamente e acrescida dos encargos legais, calculados a partir das datas indicadas até a data do efetivo
	VALOR ORIGINAL (R$) 
	DATA DA OCORRÊNCIA

	232.470,50  (*) 
	28/8/2016

	2.272,19
	9/10/2007

 (*) valor derivado da conversão de Euros para Reais em 26/8/2016, de acordo com a cotação do Banco Central.
9.3. autorizar, desde logo, a cobrança judicial da dívida, caso não atendida a notificação;
9.4. autorizar o seu pagamento em até 36 (trinta e seis) parcelas mensais consecutivas, caso venha a ser solicitado pela responsável antes do envio do processo para cobrança judicial;
9.5. fixar o vencimento da primeira parcela em 15 (quinze) dias, a contar do recebimento da notificação, e o das demais a cada 30 (trinta) dias, com incidência dos respectivos encargos legais sobre o valor de cada prestação; 
9.6. alertar a responsável que a inadimplência de qualquer parcela acarretará vencimento antecipado do saldo devedor;
9.7. enviar cópia do presente acórdão ao Procurador-Chefe da Procuradoria da República no Distrito Federal, para as providências cabíveis, ao Conselho Nacional de Desenvolvimento Científico e Tecnológico e à responsável, para ciência, informando que a presente deliberação, acompanhada do Relatório e do Voto que a fundamenta, está disponível para a consulta no endereço www.tcu.gov.br/acordaos.

Tomada de Contas Especial instaurada pelo Conselho Nacional de Desenvolvimento Científico e Tecnológico (CNPq) em desfavor de Patrícia Schossler, em razão do descumprimento de obrigações assumidas em termo de compromisso referentes a concessão de bolsa de estudos para custeio de curso de doutorado no exterior.

Segunda Câmara

3. Interessados/Responsáveis:
3.1. Interessado: Conselho Nacional de Desenvolvimento Científico e Tecnológico (33.654.831/0033-13)
3.2. Responsável: Patricia Schossler (XXX.752.100-XX)

13.1. Ministros presentes: Augusto Nardes (na Presidência), Aroldo Cedraz, Raimundo Carreiro e Jorge Oliveira (Relator).
13.2. Ministro-Substituto convocado que não participou da votação: Augusto Sherman Cavalcanti.
13.3. Ministros-Substitutos presentes: Marcos Bemquerer Costa e André Luís de Carvalho.

JORGE OLIVEIRA

Adoto como relatório a bem lançada instrução da Secretaria de Controle Externo de Tomada de Contas Especial (SecexTCE) , que recebeu a concordância do Ministério Público de Contas (peças 87 a 90) .
'INTRODUÇÃO
Trata-se de TCE instaurada pelo CNPq em desfavor da Sra. Patrícia Schossler, ex-bolsista, por descumprimento de obrigações assumidas mediante o Termo de Concessão e Aceitação de Bolsa no Exterior e o Termo de Compromisso (peça 2, p. 99-103) , referente à concessão de bolsa de estudos para custeio de curso de Doutorado no Exterior (GDE) . 
A irregularidade consiste na não comprovação da conclusão do curso de Doutorado e não retorno ao Brasil, com permanência no país pelo mesmo período de vigência da bolsa, exercendo atividades relacionadas aos estudos realizados, conforme determina a RN 021/2007/CNPq (peça 2, p. 285-315) .
HISTÓRICO
Consoante a peça 2, p. 21-56, em 20/7/2007 a Sra. Patrícia Schossler solicitou ao CNPq a concessão de bolsa de estudos para realização de curso de Doutorado na Technische Universitat Carolo Wilhelmina Zu Braun, localizada em Braunschweig - Alemanha. Na oportunidade, a responsável apresentou o projeto de pesquisa 'Degradação de Obras de Arte Modernas pela Migração do Plastificante' ligado à área de Química. Em 31/8/2007, o CNPq informou a concessão da bolsa (peça 2, p. 70-72) pelo período inicial de 36 (trinta e seis) meses, com vigência a partir de abril de 2008. No início de 2011, foi solicitada prorrogação por mais 12 (doze) meses, sendo renovado o benefício até 31/3/2012 (peça 2, p. 361) .
À peça 3, p. 1-2, consta a Nota Técnica 03 de 25/3/2016 do CNPq, descrevendo que desde 2012 a Sra. Patrícia foi cobrada de modo a encaminhar os documentos de finalização de seu Doutorado, tendo afirmado, em um primeiro momento, que gostaria de entregar a tese até o final de julho/2013 e retornar ao Brasil em agosto/2013. Em 2013 e 2014, novamente a ex-bolsista foi cobrada, tendo encaminhado em 19/2/2014 a última versão da tese, além de uma lista de publicações e comprovante de matrícula, informando que estava resolvendo questões burocráticas e fazendo as últimas modificações, esperando que a publicação não se estendesse além de outubro/2014. 
Segundo o CNPq, novas cobranças foram efetuadas no final de 2014, fevereiro/2015, maio/2015, julho/2015 e outubro/2015, quando a ex-bolsista finalmente respondeu, alegando problemas de saúde e outras pendências. Em sua última manifestação, comunicou que faria todo o possível para finalizar a tese até abril/2016, citando alguns trabalhos publicados, que iriam ao encontro da política nacional de formação de recursos humanos e retorno dos investimentos realizados. 
Na parte final da Nota, consta Parecer de consultor 'ad hoc' do CNPq, destacando que grande parte da fundamentação teórica foi tratada, porém faltou concluir uma parte experimental muito importante em uma tese doutoral. Explanou o consultor que são comuns distúrbios emocionais em pessoas deslocadas de seu país de origem, em climas frios e sob o estresse de preparação de uma tese, prorrogando o prazo para defesa da tese e estendendo a permanência da responsável na Alemanha até 30/4/2016. 
À peça 3, p. 22-200, verifica-se levantamento efetuado pelo CNPq de todos os pagamentos efetuados à ex-bolsista, demonstrando o valor devido à peça 3, p. 201-206 (R$ 232.470,50) . À peça 3, p. 228, consta a Notificação 6/2017, o Conselho cobrando a devolução dos recursos, verificando-se à peça 3, p. 230-232, tentativas de comunicação sem sucesso, ultimando-se a notificação por edital, conforme peça 3, p.233 (edital publicado no DOU em 2/3/2017) . Mais à frente (peça 3, p. 234-237) , encontram-se esclarecimentos da responsável (peça 3, p. 238-281 e peça 4, p. 1-100) , constando mais à frente (peça 4, p.102-103) Parecer Técnico do CNPq e despacho (peça 4, p.104) , indeferindo a defesa. 
À peça 4, p. 105-113, consta inscrição de responsabilidade no Siafi, e à peça 4, p. 114-120, o Relatório de TCE, datado de 17/3/2017. Na sequência (peça 2, p.2-7) , o Relatório e Certificado de Auditoria da CGU, além de Parecer do Dirigente de Controle Interno, todos sob o n° 828/2017 de 17/8/2017. À peça 4, p. 130, verifica-se o Pronunciamento Ministerial, atestando o Ministro o conhecimento das conclusões. Os documentos opinam pela irregularidade das contas.
Na instrução inicial à peça 6, a SECEX/RS concluiu pela responsabilidade da Sra. Patrícia Schossler, considerando a não comprovação da conclusão do Doutorado, obtenção do diploma e publicação da tese, além do não retorno ao Brasil, com comprovação de permanência no país pelo mesmo período de vigência da bolsa, exercendo atividades relacionadas aos estudos realizados. Face ao recebimento de mensalidades e auxílios de 2008 a 2012, e considerando o não cumprimento das obrigações, com prejuízo ao erário, propôs a Secretaria a citação da responsável para apresentação de alegações de defesa e/ou recolhimento dos valores devidos. 
Com amparo em delegação de competência da Ministra Relatora (peça 7) , foi promovida a citação da Sra. Patrícia Schossler, mediante os Ofícios 1195/2017, 0007/2018 e 0093/2018-TCU/SECEX-RS (peças 9, 12 e 21) , datados de 17/10/2017, 12/1/2018 e 21/2/2018, além de e-mail enviado em 29/1/2018 (peça 14) . 
Às peças 28-37, a responsável apresentou defesa, listando uma série de atividades realizadas comprovadas por documentos, após o seu retorno ao país, salientando casos nos quais este Tribunal reconheceu o retorno do investimento realizado, questionando, ainda, a não aceitação, por parte do CNPq, dos atestados após a concessão da bolsa, sendo que ela mesma afirma que permaneceu na Alemanha, por um período superior ao que lhe foi concedido pelo CNPq, ratificando que, mesmo com a extensão do período, não conseguiu defender a tese. 
 Nos autos, houve comprovação de diversos trabalhos realizados na área de Conservação de Arte Moderna e Contemporânea, além de projetos e pesquisas, conferências e congressos internacionais, eventos científicos, publicação de artigos e, inclusive, livro publicado, citando-se cooperações com entidades públicas. Ponderou a ex-bolsista que, em que pese não ter obtido a correspondente titulação de Doutorado, retornou ao Brasil, disseminando no território nacional os conhecimentos adquiridos, devendo-se sopesar, na decisão de mérito, esta avaliação, além da questão de saúde, que tem amparo constitucional. 
Em análise, ponderou-se que, diante dos diversos elementos apresentados, e a depender da avaliação realizada por profissionais na área de titulação acadêmica, o mérito quanto ao julgamento das contas poderia ser alterado, sobretudo se reconhecida a contribuição das ações praticadas pela ex-bolsista à ciência nacional. Pelo exposto, propôs a SECEX/TCE à peça 39, em caráter excepcional, que fosse promovida diligência ao CNPq, de modo a se manifestar acerca da adequação, ou não, da contraprestação promovida pela ex-bolsista Patrícia Schossler, com base nos documentos acostados aos autos, de forma a constar análise sobre as ações desenvolvidas, pronunciando-se o Conselho, por intermédio de especialistas, acerca da relevância científica e da contribuição das ações para a sociedade nacional. 
A proposta recebeu parecer favorável do Diretor da 1ª DT à peça 40, e, em cumprimento ao Despacho do Secretário à peça 41, foi promovida diligência segundo o Ofício 0945 de 2/8/2018, reiterado pelo Ofício 0045, de 4/1/2019 (peças 42-45) , constando às peças 44 e 47 manifestação do Conselho (Ofício 300/2019) , acompanhada de documentos e uma série de esclarecimentos. 
Em resposta ao TCU à peça 47, o CNPq informou que sondou a disponibilidade do consultor 'ad hoc', que acompanhou o processo da ex-bolsista, para que fizesse análise das atividades quando do retorno ao Brasil, e se haveria relevância técnico-científica. Segundo o Conselho, o Professor Maurício Mendonça de Oliveira é Pesquisador Sênior de Produtividade e poderia analisar o mérito, com base em documentação a ser apresentada na plataforma 'Currículo Lattes', no site do CNPq, informando o cronograma dos trabalhos realizados e resultados obtidos em formato de Plano de Trabalho (executado no caso) , a partir de setembro de 2012.
Importa registrar que esta Unidade Técnica (SECEX/TCE) consultou a plataforma 'Currículo Lattes' no mês de março de 2019, não encontrando informações atualizadas da ex-bolsista. Por este motivo, de forma a evitar inércia processual, sugeriu-se a realização de nova diligência ao CNPq, antes da análise de mérito, para que o órgão solicitasse à ex-bolsista a inserção de informações e documentos na plataforma 'Currículo Lattes', apresentando cronograma dos trabalhos realizados e resultados obtidos, em formato de Plano de Trabalho (executado no caso) , a partir de setembro de 2012, para que o Conselho avaliasse as atividades desenvolvidas quanto à relevância técnico-científica e contribuição à sociedade nacional, enviando suas conclusões.
Corroborando os termos da instrução, o Diretor da 1ª DT ressaltou à peça 49 que esse Tribunal, reconhecendo a excepcionalidade das circunstâncias que distinguem certas situações, já decidiu por não responsabilizar ex-bolsista que, a despeito de não comprovar a conclusão do curso de doutorado financiado com dinheiro público, retornou ao país e demonstrou inequivocamente ter desenvolvido trabalhos, projetos e pesquisas que representaram efetiva disseminação e aplicação dos conhecimentos adquiridos em prol da sociedade brasileira.
No caso em tela, considerando que o CNPq colocou à disposição professor especialista para avaliar a relevância técnico-científica das possíveis atividades desenvolvidas pela ex-bolsista após o seu retorno ao país, aguardando-se, para tanto, a inserção de informações e documentos na plataforma 'Currículo Lattes', o Diretor sugeriu que, por meio de diligência, o CNPq fosse instado a ultimar a ex-bolsista a, querendo, apresentar elementos que evidenciassem a real contribuição de suas atividades ao país, manifestando-se, conclusivamente, sobre a relevância técnico-científica do que for apresentado, para que, ao final, o TCU avalie se estão presentes, no caso concreto, as mesmas circunstâncias excepcionais que justificaram a ausência de condenação em outros processos.
Em Despacho à peça 51, a Ministra Relatora concordou com a proposta, quanto a possibilitar a inserção das informações na Plataforma Lattes e a avaliação especializada das atividades desenvolvidas pela ex-bolsista.
Em 3/7/2019, foi emitido o Ofício 5161/2019-TCU/Secex-TCE (peça 53) , solicitando ao CNPq que expedisse comunicação à ex-bolsista para que, no prazo de 30 (trinta) dias, promovesse a inserção de informações e documentos referentes às atividades realizadas ou desenvolvidas após o retorno ao Brasil, na plataforma 'Currículo Lattes', para fins de análise, apresentando, se for o caso, cronograma dos trabalhos realizados e resultados obtidos em formato de Plano de Trabalho, a partir de setembro de 2012. 
No mesmo Ofício, foi solicitado ao Conselho que se manifestasse, no prazo de 30 (trinta) dias, após o término do prazo da ex-bolsista, acerca da adequação, ou não, da contraprestação até aqui promovida, considerando o seu retorno ao país e a não comprovação da conclusão do curso de Doutorado na Alemanha, de forma a fazer constar pronunciamento conclusivo acerca da relevância técnico-científica das ações desenvolvidas e sua contribuição à sociedade nacional. O ofício requereu cópia da comunicação dirigida à ex-bolsista, sendo reiterado pelo Ofício 3057/2019-TCU de 27/8/2019 (peça 55) . 
Em resposta, foram enviados ao Tribunal os Ofícios 12276/2019 e 14061/2019/DGTI, datados de 9/9 e 9/10/2019 (peças 56 e 59) , contendo manifestação do CNPq.
Instrução constante à peça 60 analisou a manifestação do CNPq, bem como as alegações de defesa apresentadas às peças 28 a 37, e propôs rejeitar as alegações de defesa apresentadas pela Sra. Patricia Schossler, uma vez que não foram suficientes para sanear as irregularidades a ela atribuídas, nem lograram afastar o débito imputado à responsável. 	
O Acórdão 5722/2020-TCU-Segunda Câmara (peça 64) acolheu a proposta de rejeição das alegações de defesa e fixou novo e improrrogável prazo de 15 (quinze) dias, a contar da notificação, para que a responsável comprovasse, perante este Tribunal, o recolhimento da quantia a ela atribuída.
Inconformada com a Decisão, a responsável buscou combater decisão que rejeitou suas alegações de defesa, concedendo-lhe novo e improrrogável prazo de quinze dias para comprovar o recolhimento do débito apurado nos autos, através de 'recurso' constante à peça 74.
Análise da Secretaria de Recursos consignou que não há que se falar em cabimento de recurso em face de decisão que não julga o mérito das contas e apenas fixa prazo para recolhimento de recursos federais. Nesse sentido, encontra-se a disciplina dos parágrafos 1º e 2° do artigo 23 da Resolução/TCU 36/95. O mesmo entendimento encontra-se no artigo 279 do Regimento Interno/TCU.
O Regimento Interno/TCU atribui a tais decisões, quais sejam, aquelas que rejeitam as alegações de defesa, a natureza de decisão preliminar, nos termos do art. 201, § 1º, do Regimento Interno/TCU. Em síntese, concluiu a SERUR que o 'recurso' interposto não encontra cabimento e que a peça apresentada à peça 74 deveria ser aproveitada como petição de novos elementos de defesa.
A Exma. Min. Relatora aquiesceu com a análise produzida pela Serur (Despacho à peça 78) , no sentido de acolher o documento de peça 74 como mera petição, sem prejuízo de considerá-lo na análise prévia ao julgamento do mérito das contas. 
Assim, com fulcro nos arts. 201, § 1º, 202, e 279 do Regimento Interno/TCU, encaminhou os autos a esta SecexTCE para análise dos novos elementos apresentados.
EXAME TÉCNICO
Análise dos argumentos apresentados pela Sra. Patrícia Schossler à peça 74
Inicialmente, importa dizer que as argumentações trazidas pela defendente no novo documento constante à peça 74 em nada diferem daqueles já apresentados anteriormente.
A ex-bolsista informou que a não conclusão do Doutorado se deveu a grave problema de saúde (depressão em estágio avançado - CID 10 - F32.2) . 
Ocorre que a primeira menção a problemas de saúde feita pela defendente ao CNPq se deu apenas em e-mail datado de 05/10/2015 (peça 74, p. 181) , e o benefício da bolsa teve vigência até 31/3/2012, ou seja, apenas 3 anos e meio depois do fim de vigência de sua bolsa, a defendente apresentou tal argumentação.
A Nota Técnica 03, de 25/3/2016 (peça 3, p. 1-2) , esclarece que o laudo médico apresentado pela ex-bolsista indicou seu comparecimento em atendimento médico na Universidade alemã somente em 07/07/2015, portanto, após o prazo relativo à bolsa de estudos. Em síntese, a bolsa foi concedida pelo período de 1/4/2008 à 31/3/2012, sendo prorrogada a permanência da ex-bolsista em solo alemão para defesa da tese até 30/4/2016, porém, o atendimento médico foi prestado posteriormente ao prazo do curso e bolsa de estudos, verificando-se, ainda, que a responsável permaneceu na Alemanha mesmo após o prazo prorrogado, não conseguindo defender a tese. 
O CNPq esclareceu na resposta à primeira diligência efetuada (peças 44 e 47) que a Sra. Patrícia apresentou atestados que se referem a período posterior à data em que já deveria ter obtido a titulação, ressaltando que durante o desenvolvimento do Doutorado, não foram apresentados documentos, relatório ou atestados médicos, que fizessem referência ao estado de saúde, física ou mental, que impossibilitasse concluir o curso e as obrigações. Esclareceu o Conselho, ainda, que não ficou configurado caso de insucesso por motivo de doença, eis que os atestados apresentados foram emitidos após o final do usufruto da bolsa, inviabilizando este entendimento.
Chama bastante atenção o fato de que os problemas de saúde, relatados apenas no exercício de 2015, tenham prejudicado a defesa da tese de Doutorado e a obtenção do respectivo certificado, mas não tenha prejudicado atividades outras da defendente. 
Consta à peça 74, p. 53, Declaração da FUNDEP de que a defendente estava em usufruto de outra bolsa de pesquisa, esta com início em agosto de 2015 e término em junho de 2017. Consta também nos autos Declaração do CECOR (peça 74, p. 36) , de que a responsável teria participado de projeto no período de dezembro de 2015 a dezembro de 2016.
Dessa forma, não há como acatar qualquer alegação referente a problemas de saúde da defendente.
Quanto à possível relevância das ações, o CNPq entendeu, o que esta Unidade corrobora, que não existe relevância técnico-científica nas ações desenvolvidas, após o retorno da ex-bolsista ao Brasil, ou seja, não houve contribuição para a sociedade nacional, considerando que a mesma apresentou somente contratações laborais, não obtendo o título de doutorado objeto da concessão, não havendo o que se pedir para retornar à sociedade, senão os próprios recursos investidos na formação. 
A área técnica sugeriu que fosse anexado o processo SEI/CNPq 01300.004517/2019-74, onde consta questionamento ao CNPq, por meio do canal Ouvidoria, de 22/05/2019, do Prof. Luiz Antonio Cruz Souza (UFMG) , o qual informa que a Sra. Patrícia Schossler foi contratada como assistente de pesquisa no período de 2015 a 2017, apresentando CV (curriculum vitae) onde informava que havia completado doutoramento na Universidade Técnica de Brausnchweig em 2014. Em consulta à Ouvidoria do CNPq, após tentativas de obter a comprovação doutoral, decidiu-se consultar o orientador, tendo o mesmo informado que a referida bolsista abandonou o doutoramento no ano de 2011. 
Assim, tais argumentos também não podem ser acolhidos. 
Quantos aos argumentos de que o Tribunal já se manifestou em alguns julgados que o retorno ao solo nacional e a disseminação do conhecimento científico em prol da sociedade brasileira, considerados motivos excepcionais, podem conduzir a não responsabilização, deve-se dizer que não se aplica ao presente caso, conforme já exposto anteriormente. 
Quanto aos precedentes citados, no qual foram acolhidas alegações de defesa, verificou-se tratarem de situações distintas, nas quais houve reconhecimento do retorno do investimento, com disseminação do conhecimento adquirido no exterior, ou houve entendimento quanto à situação de saúde ter prejudicado o próprio curso, ou seja, reconheceu-se que o problema de saúde ocorreu dentro do prazo de realização do curso. 
Em resposta a diligência do Tribunal, o CNPq afirmou não existir fato novo que pudesse reverter decisão emitida pelo Coordenador Geral de Cooperação Internacional (CGCIN) em 8/3/2017, entendendo que a ex-bolsista não cumpriu as normas que regem o Programa de Doutorado no Exterior e compromisso assumido no momento da concessão da bolsa. 
Em análise anterior, a SECEX/TCE ponderou que os diversos documentos apresentados, a depender de avaliação realizada por profissionais na área de titulação acadêmica, poderiam modificar o mérito quanto ao julgamento das contas, uma vez reconhecida a contribuição das ações à ciência nacional. Pelo exposto, a SECEX/TCE promoveu diligências de modo ao Conselho se manifestar acerca da adequação, ou não, da contraprestação promovida pela ex-bolsista Patrícia Schossler, com base nos documentos acostados aos autos, de forma a constar análise sobre as ações desenvolvidas pela interessada, pronunciando-se, por intermédio de especialistas, acerca da relevância científica e da contribuição das ações para a sociedade nacional. A avaliação do CNPq, entretanto, é de que as atividades desenvolvidas pela Sra. Patrícia Schossler não têm relevância técnico-científica para o país, também não se enquadrando como caso de insucesso, considerando que a situação de saúde ocorreu depois do prazo estipulado para conclusão do curso, não se acolhendo os termos invocados.
Pelo exposto, rejeitam-se as alegações de defesa apresentadas, uma vez que os elementos adicionais apresentados não foram capazes de modificar o entendimento exarado anteriormente por esta Unidade Técnica.
No tocante à identificação e à qualificação da responsável, além da descrição da conduta, conclui-se que deve ser responsabilizada a Sra. Patrícia Schossler (CPF XXX.752.100-XX) , ex-bolsista do CNPq, por descumprir obrigações assumidas consoante Termo de Concessão e Aceitação de Bolsa no Exterior e Termo de Compromisso (peça 2, p.99-103) , além da RN 021/2007/CNPq, itens 9.8, 9.9, 11.1.1 e 11.2  (peça 2, p.285-315) , referente à concessão de bolsa de estudos para custeio de curso de Doutorado no Exterior (GDE) . 
Quanto ao nexo de causalidade, verifica-se que a Sra. Patrícia Schossler foi bolsista do CNPq de 2008 a 2012, recebendo mensalidades, auxílio instalação, taxas escolares e auxílio deslocamento, sendo responsável pela boa e regular aplicação dos recursos e cumprimento das obrigações, não havendo comprovação da conclusão do curso, além de restar configurada a não permanência da ex-bolsista no país pelo mesmo período de vigência da bolsa, exercendo atividades relacionadas aos estudos realizados.
Em relação à culpabilidade, é razoável considerar que a Sra. Patrícia Schossler tinha ciência de suas responsabilidades com o Poder Público, eis que pleiteou a concessão da bolsa de estudos junto ao CNPq e assinou o Termo de Concessão e Aceitação de Bolsa no Exterior e Termo de Compromisso para realização do curso de Doutorado no Exterior, sujeitando-se às normas relativas à concessão de bolsas de estudo e administração, uso ou gerenciamento de recursos públicos. 
CONCLUSÃO
Em face da análise promovida na seção 'Exame Técnico', propõe-se rejeitar as alegações de defesa e elementos adicionais apresentados pela Sra. Patricia Schossler, julgando-se irregulares suas contas e aplicando-lhe a multa do art. 57 da Lei 8.443/92.
Além disso, não ocorreu a prescrição da pretensão punitiva do TCU, conforme Acórdão 1441/2016-TCU-Plenário, que uniformizou a jurisprudência acerca dessa questão, uma vez que a bolsa de estudos se concluiu em 2012, e o prazo geral de prescrição é aquele indicado no art. 205 do Código Civil, que é de 10 anos, podendo, portanto, haver aplicação de sanção à responsável. 
PROPOSTA DE ENCAMINHAMENTO
Diante do exposto, submetemos os autos à consideração superior, propondo ao Tribunal:
 rejeitar as alegações de defesa e argumentos adicionais apresentados pela responsável Sra. Patrícia Schossler (CPF XXX.752.100-XX) ;
 julgar irregulares as contas da Sra. Patrícia Schossler (CPF XXX.752.100-XX) , nos termos dos artigos 1º, inciso I, 16, inciso III, alínea 'c', e 19, caput, da Lei 8.443/1992, imputando débito à responsável, na forma abaixo indicada, e fixando-lhe o prazo de 15 (quinze) dias para que comprove perante este Tribunal, em respeito ao artigo 214, inciso III, alínea 'a', do Regimento Interno do TCU, o recolhimento da dívida aos cofres do CNPq, atualizada monetariamente e acrescida dos encargos legais, calculados a partir das datas indicadas até a data do efetivo recolhimento e com o abatimento de valores acaso já satisfeitos, nos termos da legislação vigente, em decorrência da não comprovação da boa e regular aplicação dos recursos (não apresentação do relatório técnico final referente à bolsa de Doutorado no Exterior, cópia do diploma ou certificado de conclusão do curso, além de bilhetes de passagens aéreas utilizados para o retorno e permanência no país, bem como da não comprovação do exercício de atividades relacionadas aos estudos realizados por período mínimo igual ao da bolsa) , com descumprimento ao Termo de Concessão e Aceitação de Bolsa no Exterior e Termo de Compromisso firmados em 23/1 e 18/2/2008, além dos itens 9.8, 9.9, 11.1.1 e 11.2 das 'Normas Gerais' da RN nº 021/2007/CNPq;
	VALOR ORIGINAL (R$) 
	DATA DA OCORRÊNCIA

	232.470,50  (*) 
	28/8/2016

	2.272,19
	9/10/2007

 (*) valor derivado da conversão de Euros para Reais em 26/8/2016, de acordo com a cotação do Banco Central.
Valor atualizado (com juros) até 12/02/2021: R$ 308.868,52
 aplicar, com fundamento no artigo 57 da Lei 8.443/1992 c/c o artigo 267 do Regimento Interno do TCU, multa à responsável Patrícia Schossler (CPF XXX.752.100-XX) , fixando-lhe o prazo de 15 (quinze) dias, a partir da notificação, para que, nos termos do artigo 214, inciso III, alínea 'a', do Regimento Interno do TCU, comprove perante este Tribunal o recolhimento aos cofres do Tesouro Nacional da dívida, atualizada monetariamente desde a data do acórdão condenatório até a do efetivo recolhimento, se for paga após o vencimento, na forma da legislação em vigor;
 autorizar, desde logo, a cobrança judicial das dívidas, nos termos do artigo 28, inciso II, da Lei 8.443/1992 c/c o artigo 219, inciso II, do Regimento Interno do TCU, caso não atendida a notificação;
 autorizar, desde logo, com fundamento no artigo 26 da Lei 8.443/1992 c/c o artigo 217 do Regimento Interno do TCU, caso seja do interesse da responsável, o parcelamento da importância devida em até 36 (trinta e seis) parcelas, incidindo sobre cada uma, corrigida monetariamente, os correspondentes acréscimos legais; sem prejuízo de alertá-la de que, caso optem por essa forma de pagamento, a falta de comprovação do recolhimento de qualquer parcela implicará o vencimento antecipado do saldo devedor, nos termos do artigo 26, parágrafo único, da Lei nº 8.443/1992;	
 encaminhar cópia do acórdão que vier a ser prolatado pelo Tribunal, acompanhado do relatório e voto que o fundamentaram ao Procurador-Chefe da Procuradoria da República no Distrito Federal, nos termos do art. 16, § 3º, da Lei 8.443/92, informando-lhe  que o inteiro teor da deliberação pode ser consultado no endereço www.tcu.gov.br/acordaos."
É o relatório.

não há

Procurador Marinus Eduardo De Vries Marsico

TOMADA DE CONTAS ESPECIAL. CONCESSÃO DE BOLSA DE DOUTORADO NO EXTERIOR. AUSÊNCIA DE DEFESA DE TESE. DESCUMPRIMENTO DAS OBRIGAÇÕES ESTIPULADAS NO MOMENTO DE CELEBRAÇÃO DO AJUSTE. ATIVIDADES REALIZADAS INSUFICIENTES PARA SUBSTITUIR A TITULAÇÃO. REJEIÇÃO DAS ALEGAÇÕES DE DEFESA. RECONHECIMENTO DA BOA-FÉ. FIXAÇÃO DE NOVO E IMPRORROGÁVEL PRAZO PARA RECOLHIMENTO DO VALOR DEVIDO. APRESENTAÇÃO DE RECURSO CONHECIDO COMO MERA PETIÇÃO. REJEIÇÃO DOS NOVOS ELEMENTOS. CONTAS IRREGULARES COM IMPUTAÇÃO DE DÉBITO E MULTA.

TOMADA DE CONTAS ESPECIAL (TCE)

Tratam os autos de Tomada de Contas Especial instaurada pelo Conselho Nacional de Desenvolvimento Científico e Tecnológico (CNPq) em desfavor de Patrícia Schossler, em razão do descumprimento de obrigações assumidas em termo de compromisso referentes a concessão de bolsa de estudos para custeio de curso de doutorado no exterior (GDE) .
2.	Esta 2ª Câmara já rejeitou as alegações de defesa apresentadas pela responsável e fixou, por meio do Acórdão 5722/2020-TCU-Segunda Câmara, novo e improrrogável prazo para recolher a quantia devida.
3.	Irresignada com essa decisão, a interessada protocolou "recurso de reconsideração", que foi acolhido como mera petição pela então Relatora, Ministra Ana Arraes, tendo em vista o descabimento de recurso em face de decisão que rejeita alegações de defesa, tal como estabelece o art. 279 do Regimento Interno. Na oportunidade, determinou a Ministra que os elementos apresentados fossem examinados previamente ao julgamento de mérito da presente TCE.
4.	Bem analisado o conteúdo do referido documento (peça 74) , a SecexTCE registra que "as argumentações trazidas pela defendente no novo documento constante à peça 74 em nada diferem daqueles já apresentados anteriormente.", propondo, ao fim, que sejam rejeitadas as novas alegações e que as contas sejam julgadas irregulares, condenando a responsável ao recolhimento do débito e da multa do art. 57 a ser-lhe aplicada.
5.	Embora acolha na essência os pareceres da unidade técnica e do Ministério Público de Contas constantes dos autos, adotando-os como fundamentos da decisão que proporei ao Colegiado, divirjo pontualmente no que concerne à aplicação de multa.
6.	Entendo, consoante extensa jurisprudência desta Corte de Contas, cito os Acórdão 6733/2015-TCU-Primeira Câmara, 2.106/2009 - 2ª Câmara e 1.881/2016 - Plenário, que o descumprimento do termo de compromisso, embora enseje o julgamento pela irregularidade das contas e a condenação em débito, não sujeita o responsável à sanção da multa prevista no art. 57 da Lei 8.443/1992.
7.	Vale dizer, a propósito, que a Relatora anterior já tinha reconhecido a boa-fé da responsável, bem como a inexistência de outra irregularidade no processo, ao decidir, preliminarmente, pela fixação de prazo para recolhimento da importância devida.
	Ante o exposto, submeto à deliberação desta 2ª Câmara o acórdão que ora apresento.
 TCU, Sala das Sessões, em 25 de maio de 2021.
JORGE OLIVEIRA 
Relator